【裁判字號】    92,簡,36
【裁判日期】    920523
【裁判案由】    廢棄物清理法
【裁判全文】
臺中高等行政法院判決                                九十二年度簡字第三六號
    原      告  甲○○○○○○.
    被      告  南投縣政府環境保護局
    代  表  人  乙○○
右當事人間因廢棄物清理法事件，原告不服南投縣政府中華民國九十二年一月二日府
行救字第○九二○○○五八三一○號訴願決定，提起行政訴訟，本院判決如左︰
  主  文
原告之訴駁回。
訴訟費用由原告負擔。
   事  實
一、事實概要：緣行政院環境保護署查獲原告遲於民國九十一年五月三日完成九十一
    年一、二月營業量及回收清除處理費申報繳納，未依規定於九十一年三月十五日
    （每單月份十五日）前申報繳納前二個月營業量及回收清除處理費，逾期申報繳
    納違反事實明確，乃於同年五月八日以環署基字第○九一○○三○三二八號函告
    發並移由被告機關處分。嗣經被告機關以原告違反廢物品及容器回收清除處理辦
    法第七條、第八條及廢棄物清理法第十六條第四項之規定，依廢棄物清理法第五
    十一條第二項第一款規定據以開具九十一年八月二十九日九十一投環局廢字第九
    一○一○九五五號處分通知書，裁處罰鍰新台幣（下同）六萬元整。原告不服，
    提起訴願，遭訴願決定駁回，遂提起本件行政訴訟。
二、兩造聲明：
  (一)原告聲明求為判決：訴願決定及原處分均撤銷。
  (二)被告聲明求為判決：駁回原告之訴。
三、兩造之陳述：
  (一)原告主張之理由：
    1.原處分書意旨略以：「貴公司遲於九十一年五月三日完成九十一年一、二月營
      業量及回收清除處理費申報繳納，未依規定於九十一年三月十五日（每單月份
      十五日）前申報繳納前二個月營業量及回收清除處理費，逾期申報繳納違反事
      實明確，是以本案仍依違反「廢物品及容器回收清除處理辦法」第七條及第八
      條暨廢棄物清理法第十六條第四項，爰依同法第五十一條第二項第一款規定裁
      處罰鍰新台幣六萬元整。」
    2.經查廢棄物清理法第五十一條第二項第一款規定：「有下列情形之一者，處新
      台幣六萬元以上三十萬元以下罰鍰。經限期改善，屆期仍未完成改善者，按日
      連續處罰：一、違反依第十六條第四項或第十八條第四項所定辦法。」條文既
      明定為「違反依第十六條第四項或第十八條第四項所定辦法。」再查「本辦法
      依廢棄物清理法（以下簡稱本法）第十條之一第二項規定訂定之。」廢物品及
      容器回收清除處理辦法第一條定有明文。足見廢物品及容器回收清除處理辦法
      是依據（九十年十月二十四日修正前）廢棄物清理法第十條之一第二項規定訂
      定，而非依該法第十六條第四項或第十八條第四項規定訂定。故違反廢物品及
      容器回收清除處理辦法，自不得依廢棄物清理法第五十一條第二項第一款規定
      裁處罰鍰，本件原處分明顯違法。
    3.司法院釋字第三一三號解釋：「對人民違反行政法上義務之行為科處罰鍰，涉
      及人民權利之限制，其處罰之構成要件及數額，應由法律定之。若法律就其構
      成要件，授權以命令為補充規定者，授權之內容及範圍應具體明確，然後據以
      發布命令，始符憲法第二十三條以法律限制人民權利之意旨。民用航空運輸業
      管理規則雖係依據民用航空法第九十二條而訂定，惟其中因違反該規則第二十
      九條第一項規定，而依同規則第四十六條適用民用航空法第八十七條第七款規
      定處罰部分，法律授權之依據，有欠明確，與前述意旨不符，應自本解釋公布
      日起，至遲於屆滿一年時，失其效力。」廢棄物清理法第五十一條第二項第一
      款將處罰範圍限定為「違反依第十六條第四項或第十八條第四項所定辦法。」
      行政機關依據此一授權所定辦法，自應標明其法源，使人民有所遵循。廢物品
      及容器回收清除處理辦法既僅標明依（修正前）廢棄物清理法第十條之一第二
      項規定訂定，而未標明依同法第十六條第四項或第十八條第四項訂定，人民雖
      違反廢物品及容器回收清除處理辦法第七條及第八條規定，即不得依廢棄物清
      理法第五十一條第二項第一款處罰，原處分顯違反司法院上開解釋。
    4.「廢棄物清理法修正公布施行後過渡時期執行要點」及「廢物品及容器回收清
      除處理辦法」，均不是依據廢棄物清理法第十六條第四項或第十八條第四項所
      定辦法。前者法規名稱為「要點」，而非「辦法」。後者第一條規定：「本辦
      法依據廢棄物清理法第十條之一第二項規定訂定之。」故違反上述二個「要點
      」及「辦法」均不得依據廢棄物清理法第五十二條第二項第一款規定裁處罰鍰
      。
    5.行政院環境保護署於九十一年十月二十三日以環署廢字第○九一○○七二四八
      一號令發布「應回收廢棄物責任業者管理辦法」，其第一條規定：「本辦法依
      廢棄物清理法第十六條第四項規定訂定之。」至於依據廢棄物清理法第十八條
      第四項所訂辦法，目前尚在行政院環境保護署研議中，尚未發布。故廢棄物清
      理法第五十一條第二項第一款規定之處罰要件：「違反第十六條第四項或第十
      八條第四項所定辦法。」前者遲至九十一年十月二十三日發布，後者尚未發布
      ，被告機關於九十一年八月二十九日投環局廢字第九一○一○九五五號處分書
      裁處原告罰鍰，明顯違法。
    6.況且，原告於九十一年一至二月及三至四月，應繳交回收清除處理費各為二百
      八十元及一千八百四十九元，金額微小，僅因遺忘遲繳，且已於九十一年六月
      六日繳交完畢，被告機關竟予重罰六萬元，亦不符合比例原則。又依行政院環
      境保護署九十一年十月二十三日發布之「應回收廢棄物責任業者管理辦法」第
      八條第一項規定：「責任業者經主管機關查獲短繳回收清除處理費，經限期繳
      納，屆期仍未繳納者，其罰鍰數額為短繳費用之一倍。但責任業者曾經主管機
      關依本法第五十一條第一項規定處罰鍰者，其罰鍰數額為短繳數額之二倍。」
      其處罰僅為短繳金額的一倍至二倍。本於從新從輕之原則，亦應撤銷原處分。
  (二)被告答辯之理由：
    1.按「本法第十六條第四項有關物品或容器業者之登記、申報、繳納方式、流程
      、期限、扣抵、退費及其他應遵行事項之管理辦法及第十八條第一項有關應回
      收廢棄物之回收、貯存、清除、處理方法及設施標準未訂定發布前，依廢物品
      及容器回收清除處理辦法規定辦理。」、「業者應依其種類於每單月份十五日
      前向中央主管機關申報前二個月營業量或進口量，相關證明文件應留存備查。
      」、「業者應依申報營業量或進口量，於前條第一項規定申報期限內，依中央
      主管機關核定公告之費率及指定之金融機構（以下簡稱金融機構）、帳號，向
      金融機構繳交回收清除處理費用，專戶存管並依本辦法及基金收支保管及運用
      辦法規定辦理。」分別為廢棄物清理法修正公布施行後過渡時期執行要點第四
      點、廢物品及容器回收清除處理辦法第七條及第八條明定。
    2.查原告經行政院環境保護署查核，迄九十一年四月十八日仍未依規定辦理九十
      一年一月及二月之營業量申報及繳交回收清除處理費，被告爰依違反廢物品及
      容器回收清除處理辦法第七條及第八條規定，並依廢棄物清理法第十六條第四
      項及第五十一條規定裁處原告罰鍰六萬元整，先予述明。
    3.至於原告所稱廢物品及容器回收清除處理辦法係依修正前廢棄物清理法第十條
      之一第二項規定訂定，不得依廢棄物清理法第五十一條第二項第一款規定裁處
      罰鍰乙節。查廢棄物清理法於九十年十月廿四日修正公布，行政院環境保護署
      於九十年十二月十八日公告之廢棄物清理法修正公布施行後過渡時期執行要點
      第四點即規定：「本法第十六條第四項有關物品或容器業者之登記、申報、繳
      納方式、流程、期限、扣抵、退費及其他應遵行事項之管理辦法及第十八條第
      一項有關應回收廢棄物之回收、貯存、清除、處理方法及設施標準未訂定發布
      前，依廢物品及容器回收清除處理辦法規定辦理。」被告機關爰依法處分，並
      無違誤或不當。
    4.本案既經行政院環境保護署查核原告未依規定，於九十一年三月十五日（每單
      月份十五日）前申報繳納前二月（一月及二月）之營業量及繳交回收清除處理
      費，違法事實明確，經斟酌原告違反情節，依法裁罰法條規定最低金額六萬元
      整罰鍰，應未違反比例原則。
    5.另查本案行政院環境保護署係於九十一年五月八日告發，被告於九十一年八月
      二十九日依行為時法令規定予以處分，而行政院環境保護署係於九十一年十月
      二十三日始發布施行「應回收廢棄物責任業者管理辦法」，且核原告違反事實
      為逾期申報營業量及繳交回收清除處理費，並非僅為短繳回收清除處理費。是
      原告辯稱認應依「應回收廢棄物責任業者管理辦法」第八條第一項規定及依從
      新從輕原則裁罰，其對違法事實及法令適用，顯有誤解。
    6.綜上所陳，原告訴訟核無理由，請依法駁回。
  理  由
一、按「本法第十六條第四項有關物品或容器業者之登記、申報、繳納方式、流程、
    期限、扣抵、退費及其他應遵行事項之管理辦法及第十八條第一項有關應回收廢
    棄物之回收、貯存、清除、處理方法及設施標準未訂定發布前，依廢物品及容器
    回收清除處理辦法規定辦理。」、「業者應依其種類於每單月份十五日前向中央
    主管機關申報前二個月營業量或進口量，相關證明文件應留存備查。」、「業者
    應依申報營業量或進口量，於前條第一項規定申報期限內，依中央主管機關核定
    公告之費率及指定之金融機構（以下簡稱金融機構）、帳號，向金融機構繳交回
    收清除處理費用，專戶存管並依本辦法及基金收支保管及運用辦法規定辦理。」
    、「有下列情形之一者，處新台幣六萬元以上三十萬以下罰鍰。經限期改善，屆
    期仍未完成改善者，按日連續處罰：一、違反第十六條第四項或第十八條第四項
    所定辦法。」分別為廢棄物清理法修正公布後過渡時期執行要點第四點、廢物品
    及容器回收清除處理辦法第七條、第八條及廢棄物清理法第五十一條第二項第一
    款所明定。
二、經查行政院環境保護署查獲原告遲於九十一年五月三日完成九十一年一、二月營
    業量及回收清除處理費申報繳納，未依規定於九十一年三月十五日（每單月份十
    五日）前申報繳納前二個月營業量及回收清除處理費之事實，並為原告所不爭執
    ，原告逾期申報繳納違反事實明確，行政院環境保護署乃於九十一年五月八日以
    環署基字第○九一○○三○三二八號函告發並移由被告機關處分。嗣經被告機關
    以原告違反廢物品及容器回收清除處理辦法第七條及廢棄物清理法第十六條第四
    項之規定，依廢棄物清理法第五十一條第二項第一款規定據以開具九十一年八月
    二十九日九十一投環局廢字第九一○一○九五五號處分通知書，裁處罰鍰六萬元
    ，依法並無不合。至原告主張依違反廢物品及容器回收清除處理辦法第七條、第
    八條及廢棄物清理法第十六條第四項，並以廢棄物清理法第五十一條第二項第一
    款規定裁處罰鍰六萬元，明顯違法云云。按廢物品及容器回收清除處理辦法係依
    據修正前廢棄物清理法第十條之一第二項之規定所訂定，而修正前廢棄物清理法
    第十條之一第二項後段，嗣後已修正為廢棄物清理法第十六條第四項，廢棄物清
    理法於九十年十月二十四日修正公布時，廢物品及容器回收清除處理辦法雖未隨
    同修正，然廢物品及容器回收清除處理辦法仍是依據法律之授權而訂定，並不影
    響廢物品及容器回收清除處理辦法之效力。行政院環境保護署為求法律適用之一
    致性，於九十年十二月十八日公告廢棄物清理法修正公布施行後過渡時期執行要
    點，於該要點第四點規定：「本法第十六條第四項有關物品或容器業者之登記、
    申報、繳費方式、流程、期限、扣抵、退費及其他應遵行事項之管理辦法及第十
    八條第一項有關應回收廢棄物之回收、貯存、清除、處理方法及設施標準未訂定
    發布前，依廢物品及容器回收清除處理辦法規定辦理。」被告依法據以適用廢物
    品及容器回收清除處理辦法之規定，依法並無不合。另本件原告未依規定申報繳
    納前二個月之回收清除處理費部分，如經限期繳納，屆期仍未繳納者，得依廢棄
    物清理法第五十一條第一項之規定處應繳納費用一倍至二倍之罰鍰，惟被告並未
    就此部分裁處原告罰鍰，而僅就原告未申報前二個月營業量之部分依廢棄物清理
    法第五十一條第二項第一款之規定裁處罰鍰，此有處分通知書附卷可稽。至原告
    違反申報之義務，只要未按規定期限申報，依法即應受罰，與其應繳交回收清除
    處理費金額之大小無關，本件被告已經斟酌原告之違章情節，依法條所規定之最
    低金額裁處六萬元罰鍰，自無違反比例原則。綜上所述，原告上開主張，均不足
    採。從而，被告所為之原處分，核無違誤，訴願決定予以維持，亦無不合。原告
    仍執前詞訴請撤銷，為無理由，應予駁回。又本件為簡易訴訟程序案件，爰依法
    不經言詞辯論逕為判決。
三、據上論結，本件原告之訴為無理由，依行政訴訟法第二百三十三條第一項、第二
    百三十六條、第一百九十五條第一項後段、第九十八條第三項前段，判決如主文
    。
中      華      民      國    九十二    年      五      月    二十三    日
                 臺 中 高 等 行 政 法 院   第 二 庭
                                      法      官  林  秋  華
右正本證明與原本無異。
如不服本判決，應於判決送達後二十日內，以本訴訟事件所涉及之法律見解具有原則
性者，始得向本院提出上訴狀並表明上訴理由，經最高行政法院許可，否則不得上訴
；如於本判決宣示後送達前提起上訴者，應於判決送達後二十日內補提上訴理由書（
均應依對造人數提出繕本）。提起上訴應預繳送達用雙掛號郵票拾份（每份三十四元
）。
中      華      民      國    九十二    年      五      月    二十三    日
                                      法院書記官  杜  秀  君


司法院資訊處製作；財團法人民間司法改革基金會備份。
